臺灣高等法院刑事判決
109年度上更一字第30號
上  訴  人  
即  被  告  林豐富



選任辯護人  李靜華律師（法律扶助）  
上列上訴人即被告因違反毒品危害防制條例案件，不服臺灣臺北
地方法院105年度訴字第216號，中華民國107年3月22日第一審判
決（起訴案號：臺灣臺北地方檢察署104年度偵字第16739號、第
16740號、第16741號、第20438號），提起上訴，經判決後，由
最高法院發回更審，本院判決如下：
    主  文
原判決關於林豐富部份撤銷。
林豐富牙保禁藥，處有期徒刑壹年貳月。
    事  實
一、林豐富與吳瑞陽、吳揚（均業經本院107年度上訴字第1567
    號判決有罪確定）、周一錡（業經臺灣臺北地方法院105年
    度訴字第216號判決有罪確定）均明知甲基安非他命係經行
    政院衛生福利部公告禁止使用，而屬藥事法所規範之禁藥，
    不得非法牙保，竟因受友人吳清輝之託出面洽購禁藥第二級
    毒品甲基安非他命，即基於牙保禁藥甲基安非他命（下稱甲
    基安非他命）之犯意，居間介紹吳清輝向吳揚、吳瑞陽購買
    甲基安非他命，並於民國104年7月14日下午5時42分起陸續
    撥打吳揚所持用之門號0000000000號行動電話，以此方式立
    於吳清輝之立場，與吳揚、吳瑞陽討論甲基安非他命之數量
    、交易價格與交易地點。談妥後，吳瑞陽、吳揚、周一錡即
    共同基於販賣第二級毒品甲基安非他命之犯意聯絡，推由周
    一錡前往桃園市桃園區復興路200巷口，而於同日晚間8 時3
    6分後稍晚之某時，以新臺幣（下同）7,000元之價額，將約
    17克（約半兩）之第二級毒品甲基安非他命販賣予吳清輝以
    牟利，林豐富則以此方式牙保吳瑞陽等人販賣甲基安非他命
    予吳清輝。
二、案經臺北市政府警察局刑事警察大隊報告臺灣臺北地方檢察
    署檢察官偵查起訴　　
    理  由
一、證據能力部分
（一）本案認定事實所引用屬於傳聞證據之供述證據部分，檢察
      官、被告林豐富及選任辯護人於本院準備期日、審理期日
      均不爭執其證據能力，並同意引用為證據（見本院卷第11
      7頁至第121頁、第170頁至第176頁），且本院審酌該等證
      據資料製作時之情況，並無違法不當及證明力明顯過低之
      情況，認為以之做為證據應屬適當，故依刑事訴訟法第15
      9條之5第1項規定，認均有證據能力。
（二）又本案認定事實所引用之非供述證據，並無證據證明係公
      務員違背法定程序所取得，是依刑事訴訟法第158條之4 
      反面解釋，認均得為證據。
二、訊據被告林豐富辯稱：我不是共同販賣甲基安非他命，只是
    單純幫證人吳清輝向同案被告吳瑞陽（下稱吳瑞陽）購買甲
    基安非他命，我是媒介牙保而已。我承認有幫證人吳清輝以
    電話聯絡同案被告吳揚（下稱吳揚），並向吳揚說證人吳清
    輝要買甲基安非他命，價格是半兩7,000元，但吳揚在電話
    中向我稱不能接受半兩7,000元的價格，我即打電話向證人
    吳清輝說吳揚不會給半兩7,000元的價格，並把吳揚的電話
    留給證人吳清輝等情，但我並無共同販賣第二級毒品之行為
    云云（見本院卷第116頁；本院107年度上訴字第1567號卷四
    ，下稱上訴卷四第310頁；臺灣臺北地方法院105年度訴字第
    216號卷，下稱原審卷二第4頁反面、第6頁）。
三、按無償受他人委託，代為購買毒品交付委託人，以便利、助
    益委託人使用者，為幫助施用，其行為人於購入毒品之初，
    即係為委託人而持有該毒品，並非購入後始另行起意，交付
    而移轉毒品之所有權予委託人；另轉讓毒品或禁藥，則係指
    原未受他人委託而基於為自己之意思購買後，始起意將其所
    有之毒品，以移轉所有權之意思交付他人之情形。二者固有
    區別，然必非出於營利之意圖，否則，即屬販賣行為（最高
    法院98年度台上字第7357號判決意旨參照）。又受施用毒品
    者委託，代為向販售毒品者購買毒品後，交付委託人以供施
    用，並收取價款，與受販售毒品者委託，將毒品交付買受人
    ，並收取價款，二者同具向毒販取得毒品後交付買受人並收
    取代價之行為外觀，其固因行為人主觀上，究與販售者抑或
    買受人間有意思聯絡，而異其行為責任，單純意在便利、助
    益施用而基於與施用者間之意思聯絡，為施用者代購毒品之
    情形，僅屬幫助施用，若意圖營利，而基於與販售者間之犯
    意聯絡，代為交付毒品予施用者，始為共同販賣（最高法院
    101年度台上字第4333號判決意旨參照）。又按刑法或特別
    刑法定有牙保之行為概念，係指仲介、媒合、撮成雙方交易
    之中間人行為（如刑法第349條第2項、藥事法第83條第1項
    等）。然非所有具交易性質之犯罪，均設有牙保處罰之規定
    ，如無法證明中間人兼有幫助賣方或共同販賣之意思或行為
    分擔，則本於罪刑法定、刑法謙抑及罪疑唯輕原則，固應認
    其純係幫助買方，就買方買受後之持有或目的（例如施用毒
    品）犯罪行為，論以幫助犯。倘買受後之行為，法無處罰明
    文者（例如買受仿冒商標之商品），依其從屬性原則，該中
    間人即無刑責可言。而毒品危害防制條例並無設有牙保處罰
    之規定，但於販賣第二級毒品甲基安非他命案件，因藥事法
    第83條第2項定有牙保禁藥罪。如受施用毒品者之單方委託
    ，代向真實存在之販毒者交付價款購取毒品，主觀上單純助
    益、便利施毒者取毒施用，而無營利意圖，客觀上僅前往付
    款取毒，並無牙保雙方之情形，始得論以施用毒品罪之幫助
    犯（最高法院102年度台上字第991號判決意旨參照）。經查
    ：
（一）證人吳清輝於警詢、偵查及原審審理中結證稱：我為了要
      買甲基安非他命，所以主動去找被告，最後成交價是7,00
      0元，是對方一個叫做「阿揚」的人決定以7,000元賣的。
      如附表G所示通訊監察譯文顯示的通話，是我經綽號「肉
      脯」之男子（即被告林豐富）媒介向吳揚購買半兩之甲基
      安非他命，經討價還價後，「肉脯」向其說成交價為7,00
      0元，賣方與我約在桃園區見面交易甲基安非他命，本來
      是約在桃園龜山區大同路，後來改在桃園市民富街11街海
      山中國城，最後交易地點是在桃園市復興路200巷口完成
      交易，拿給我毒品的人是同案被告周一錡（下稱周一錡）
      等語（見偵20438卷一第234頁至第236頁；偵16741卷一第
      349頁至第350頁反面：原審卷四第163頁反面至第164頁、
      第165頁反面），並與如附表G所示之通訊內容互核相符，
      應可採信，是可知被告的確係受證人吳清輝之託，媒介證
      人吳清輝向吳瑞陽購買甲基安非他命，且係由吳瑞陽決定
      出售之價格，再由周一錡交付甲基安非他命與證人吳清輝
      之事實。
（二）其次，證人吳瑞陽於警詢中亦坦承：其毒品是由吳揚在負
      責出貨，所以被告聯繫吳揚購買毒品，價格原本是1萬元
      購買半兩的甲基安非他命，但因為被告介紹藥腳向其購買
      毒品，透過被告購買毒品價格可以壓低到7,000元，所以
      吳揚經其同意以價格7,000元販賣半兩的甲基安非他命給
      證人吳清輝等情（見偵20438卷一第33頁反面至第34頁）
      ，並於原審審理中也坦承如事實欄一所示參與甲基安非他
      命交易之行為人、行為時間、價格、交付對象均正確（見
      原審卷二第5頁反面），亦可知悉被告係立於購毒者即證
      人吳清輝之立場，媒介證人吳清輝向吳瑞陽購買毒品之事
      實。
（三）再者，證人吳揚於警詢、偵訊及原審審理中亦均證稱：被
      告之友人即證人吳清輝欲向吳瑞陽購買甲基安非他命，被
      告遂於104年7月14日下午5時42分起陸續撥打其所持用之
      門號0000000000號行動電話，以聯繫交易細節，當時是因
      為吳瑞陽換手機號碼，被告聯絡不到吳瑞陽，就打我的電
      話，但因販賣價格的決定權在吳瑞陽手上，我仍然要問吳
      瑞陽，我就直接把電話給吳瑞陽，後面是吳瑞陽與被告的
      對話，價格是他們2人談的。確定後，由周一錡拿去給證
      人吳清輝等情（見偵16741卷一第91頁正反面、第307頁正
      反面；原審卷二第5頁反面），亦足從中得知證人吳清輝
      想向吳瑞陽購買甲基安非他命，遂委由被告出面為其洽談
      購買甲基安非他命事宜，被告就以電話先與吳揚聯絡，最
      終因價格決定權在吳瑞陽，故被告亦改與吳瑞陽通話，由
      吳瑞陽決定出售予證人吳清輝甲基安非他命之價格後，由
      周一錡送貨給證人吳清輝等情。
（四）再參證人周一錡於原審審理中亦供承：我有幫被告吳揚拿
      17公克的甲基安非他命前往桃園市桃園區復興路200巷口
      給證人吳清輝，證人吳清輝有拿錢給我。毒品是吳揚向吳
      瑞陽拿的，我承認共同販賣第二級毒品之犯行等語甚明（
      見原審卷四第125頁反面至第126頁、第163頁；原審卷五
      第225頁），可知共同販賣甲基安非他命與證人吳清輝之
      人為吳瑞陽、吳揚及周一錡之事實。況被告自身於警詢中
      也坦稱：如附表G所示之通話，是證人吳清輝要甲基安非
      他命，證人吳清輝知道我的朋友即吳瑞陽那邊有在販賣甲
      基安非他命，所以證人吳清輝先問我能不能向吳瑞陽購買
      甲基安非他命；吳瑞陽的毒品是由吳揚在負責出貨，所以
      我聯繫吳揚購買毒品，價格原本是1萬元購買半兩的甲基
      安非他命，但因為我常介紹藥腳向吳瑞陽購買毒品，透過
      我購買毒品價格可以壓低到7,000元，所以吳揚經吳瑞陽
      同意以價格7,000元販賣半兩的甲基安非他命給證人吳清
      輝，當日最後完成交易的價格是7,000元沒錯等語（見偵2
      0438卷一第125頁反面至第126頁），可知證人吳清輝先主
      動委託被告向吳瑞陽洽詢是否可購買甲基安非他命，亦即
      證人吳清輝並非向被告購買甲基安非他命。
（五）再由附表G所示之通聯內容以觀，雖可見被告與吳揚、吳
      瑞陽曾在電話中討論販賣予證人吳清輝之甲基安非他命價
      格，並由被告以行動電話告知同案被告吳揚，證人吳清輝
      所駕車輛之品牌、顏色、所在地點及行動電話號碼，嗣又
      繼續與同案被告吳揚聯繫更改之交易地點，且告知吳揚證
      人吳清輝已經抵達交易地點一事，又吳揚於交易完成後，
      曾傳簡訊給被告告知「已完成」等情，但被告係受證人吳
      清輝之託，出面向吳瑞陽洽購毒品，於洽商之過程，亦均
      站在買方吳清輝之立場，要求吳瑞陽降低價格，未見被告
      有販賣甲基安非他命之意，且吳揚向被告告知「已完成」
      ，至多亦僅係因被告係立於證人吳清輝之立場與吳瑞陽、
      吳揚洽談購買甲基安非他命之中間人，於證人吳清輝與渠
      等完成毒品賣賣交易後，通知被告此情，亦非違常理，實
      未能僅以被告林豐富居中介紹證人吳清輝向吳瑞陽購買毒
      品，並有參與毒品交易價格之商定、交易地點之約定與聯
      絡、向吳揚告知吳清輝之動向等行為，即認被告林豐富係
      與吳瑞陽等人共同販賣毒品。
（六）此外，由附表Ｇ之通訊監察譯文內容：「Ａ：（吳瑞陽接聽
      ）喂，你欠錢你賺啊，你看對方如何？Ｂ（林豐富）：我
      也知道賺，不賺怎行，我這邊有2至3個買家，我如下高雄
      時，我會打電話給你，你再叫人送過去。Ａ：對方1 萬價
      格不要，那他要多少價格？9 千元可以嗎？Ｂ：就你給我
      之價格，他們知道你給我之價格為7千元。Ａ：7千就接好
      了。Ｂ：約哪裡？Ａ：大同路。Ｂ：好。」以觀，可知此次
      毒品交易係吳瑞陽先出價1萬元，證人吳清輝不接受，吳
      瑞陽即調降為9千元，被告則表示就依吳瑞陽給其之價格
      即7千元，因吳清輝知悉此價格，終為吳瑞陽所接受之事
      實，是受證人吳清輝之託洽購甲基安非他命之被告顯然曾
      盡力為證人吳清輝壓低甲基安非他命之售價，況此次買賣
      最終亦係以7千元成交，是被告顯單純促請吳瑞陽降低價
      格，並未從中圖利。至對話中雖曾提及內容：「Ａ：（吳
      瑞陽接聽）喂，你欠錢你賺啊，你看對方如何？林豐富：
      我也知道賺，不賺怎行，我這邊有2至3個買家，我如下高
      雄時，我會打電話給你，你再叫人送過去…，」之對話，
      然因被告於對話中有提到要至高雄後再打電話聯絡吳瑞陽
      ，是該等對話顯非證人吳清輝與吳瑞陽間買賣甲基安非他
      命交易之洽商內容，即未能執以遽認被告有在證人吳清輝
      向吳瑞陽購毒之交易中賺取價差，而有營利意圖，亦未能
      做為被告係與吳瑞陽為共同營利之證據。　
（七）綜上，被告受證人吳清輝之託出面洽購禁藥第二級毒品甲
      基安非他命，係基於牙保甲基安非他命之犯意，居間介紹
      證人吳清輝向吳瑞陽、吳揚購買甲基安非他命，並立於吳
      清輝之立場，要求吳瑞陽、吳揚等人價低價格，並傳達甲
      基安非他命之交易地點與證人吳清輝，最終促成，吳瑞陽
      、吳揚、周一錡共同與證人吳清輝完成半兩甲基安非他命
      之買賣交易，被告即係以此方式牙保證人吳清輝向吳瑞陽
      等人購買甲基安非他命。是本案事證明確，被告犯行已堪
      認定，應予依法論科。　　　　　
四、論罪科刑部分
（一）按甲基安非他命業經行政院衛生署（現改制為衛生署福利
      部）75年7 月11日衛署藥字第597627號公告，為有效管理
      安非他命類藥品及其衍生物之冊類及其製劑，公告禁止使
      用，而屬藥事法規範之禁藥，亦同屬毒品危害防制條例第
      2 條第2項第2 款所定之第二級毒品。是核被告所為，係
      犯藥事法第83條第1 項之牙保禁藥罪。
（二）公訴意旨雖認被告係犯毒品危害防制條例第4條第2項之販
      賣第二級毒品，惟依卷內事證，僅足以證明被告牙保證人
      吳清輝與吳瑞陽等人交易甲基安非他命，是公訴意旨容有
      未洽，惟其社會基本事實同一，且業經本院於審理期日當
      庭諭知可能涉犯之法條，以供被告及辯護人適時防禦，爰
      依刑事訴訟法第300 條之規定變更起訴法條。
五、原審對被告予以論罪科刑，固非無見。惟查，被告係基於牙
    保甲基安非他命之犯意，居間介紹、撮成證人吳清輝向吳瑞
    陽、吳揚、周一錡購買甲基安非他命，是原審認定被告與吳
    瑞陽、吳揚、周一錡共同販賣甲基安非他命與證人吳清輝，
    容有誤認。被告上訴意旨略以：被告因受吳清輝主動請託，
    仲介、媒合吳瑞陽與吳清輝交易第二級毒品甲基安他命，撮
    和雙方到場交易之行為，且據卷內相關證人證詞，並無任何
    證據可資證明被告與吳瑞陽間有共同意圖營利或與吳瑞陽間
    有何販賣毒品之犯意聯絡情事，是本案應認定上訴人係構成
    藥事法第83條第1項之牙保禁藥罪等語，核屬有理由，故原
    判決既有上開可議之處，自應由本院將原判決撤銷改判。
六、爰以行為人之責任為基礎，審酌甲基安非他命係毒品危害防
    制條例列管之毒品及藥事法所公告之禁藥，危害國人身心健
    康及社會秩序至鉅，而明文禁止牙保，並經政府、媒體、教
    育機構廣為宣導，被告猶漠視法令禁制，受證人吳清輝之託
    即恣意牙保其向販毒者購買甲基安非他命，助長毒品之流通
    ，並戕害他人身心，危害社會治安及善良風氣甚鉅，應嚴予
    非難，兼衡被告之犯罪動機、目的、手段，並無從中獲利之
    情況，及被告牙保證人吳清輝向販毒者購買之第二級毒品甲
    基安非他命達17克，數量非微，暨其犯罪後坦承牙保禁藥犯
    行之態度、素行，及自陳高中畢業之智識程度，未婚、從事
    計程車司機工作之生活狀況（見本院卷第121頁）等一切情
    狀，量處如主文第二項所示之刑，以資為懲儆。　　　
據上論斷，應依刑事訴訟法第369條第1項前段、第364條、第299
 條第1項前段、第300條，藥事法第83條第1項，判決如主文。
本案經檢察官蘇振文提起公訴，檢察官羅建勛到庭執行職務。
中　　華　　民　　國　 109　　年　　7 　　月　　15　　日
                    刑事第九庭  審判長法　官  潘翠雪
                                      法　官  林庚棟
                                      法　官  葉力旗
以上正本證明與原本無異。
如不服本判決，應於收受送達後20日內向本院提出上訴書狀，其
未敘述上訴之理由者並得於提起上訴後20日內向本院補提理由書
（均須按他造當事人之人數附繕本）「切勿逕送上級法院」。
                                      書記官  王心琳
中　　華　　民　　國　　109 　年　　7 　　月　　15　　日
附錄：本案論罪科刑法條全文
藥事法第83條
明知為偽藥或禁藥，而販賣、供應、調劑、運送、寄藏、牙保、
轉讓或意圖販賣而陳列者，處七年以下有期徒刑，得併科新臺幣
五千萬元以下罰金。
犯前項之罪，因而致人於死者，處七年以上有期徒刑，得併科新
臺幣一億元以下罰金；致重傷者，處三年以上十二年以下有期徒
刑，得併科新臺幣七千五百萬元以下罰金。
因過失犯第一項之罪者，處二年以下有期徒刑、拘役或科新臺幣
五百萬元以下罰金。
第一項之未遂犯罰之。

附表G
通話時間 通話者（電話門號） 通話內容 104年7月14日17時42分51秒 0000000000〈吳揚持用〉（A） 0000000000〈林豐富持用〉（B） B：那天我叫我兄弟來找我那一種，我要一半，你叫那天那個年輕人拿來給我。 A：他不在他在搬家。等一下。 B：叫他拿到全家這給我。 A：等下回你消息。 104年7月14日17時45分1秒 0000000000（A） 0000000000（B） B：你在哪裡？ A：山下，大同路。 B：我們約個時間，我叫他過去拿。 A：好。你叫他直接來找我，大同路365巷。 B：你要跟他收多少錢？ A：看你。 B：你跟他1萬元。 A：好，一半喔。 104年7月14日17時47分20秒 0000000000（A） 0000000000（B） A：大仔說可算便宜一點。 B：我不在臺北期間，他如果要，我打電話給你你再叫小弟送過去，你叫大仔聽。 A：（被告吳瑞陽接聽）喂，你欠錢你賺啊？你看對方如何？ B：我也知道賺，不賺怎行，我這邊有2至3個買家，我如下高雄時，我會打電話給你，你再叫人送過去。 A：對方1萬價格不要，那他要多少價格？9千元可以嗎？ B：就你給我之價格，他們知道你給我之價格為7千元。 A：7千就接好了。 B：約哪裡？ A：大同路。 B：好。 104年7月14日20時0分42秒 0000000000（A） 0000000000（B） B：阿揚，他到了巷口他開一部紅色BMW汽車。 A：我們現剛搬走，你叫他到海山中國城。 B：我電話傳簡訊給你，你自己跟他說，他意思是說價格是7千元。 A：好。 104年7月14日20時3分6秒 0000000000（A） 0000000000（B）（B->A簡訊） 0000000000叫阿輝，BMW318紅色的 104年7月14日20時8分9秒 0000000000（A） 0000000000（B）（A->B簡訊） 民富十一街一巷海山中國城 104年7月14日20時9分35秒 0000000000（A） 0000000000（B） A：民富11街。B：靠近哪裡？ 104年7月14日20時11分24秒 0000000000（A） 0000000000（B）（A->B簡訊） 寶山街 104年7月14日20時14分12秒 0000000000（A） 0000000000（B）（A->B簡訊） 民富十一街一巷海山中國城 104年7月14日20時34分59秒 0000000000（A） 0000000000（B）（B->A簡訊） 人到了 104年7月14日20時36分24秒 0000000000（A） 0000000000（B）（A->B簡訊） 我有聯絡到了 104年7月14日21時40分56秒 0000000000（A） 0000000000〈周一錡持用〉（B） A：處理好了嗎？ B：處理好了，他拿去了。 A：好。 104年7月14日21時43分11秒 0000000000（A） 0000000000〈林豐富持用〉（B） （A-> B簡訊） 已完成